臺灣高等法院臺南分院民事裁定　九十三年度家抗字第四七號　Ｊ
　　　抗　告　人　財政部國有財產局臺灣南區辦事處
　　　法定代理人　甲　○　○
　　　代　理　人　丙　○　○
　　　相　對　人　中國農民銀行股份有限公司
　　　　　　　　　　　　　　　.
　　　法定代理人　乙　○　○　.
　　　代　理　人　丁　○　○　.
　　　　　　　　　送達代收人　.
右抗告人因與相對人間就被繼承人陳銘村指定遺產管理人事件，對於中華民國九十三
年三月五日臺灣臺南地方法院九十三年度繼字第二二四號裁定提起抗告，本院裁定如
左：
      主      文
原裁定廢棄。
選任財政部國有財產局臺灣南區辦事處臺南分處為被繼承人陳銘村之遺產管理人。
聲請及抗告程序費用由被繼承人陳銘村之遺產負擔。
      理      由
一、按先順序繼承人均拋棄其繼承權時，由次順序之繼承人繼承。其次順序繼承人有
    無不明或第四順序之繼承人均拋棄其繼承權者，準用關於無人承認繼承之規定。
    又繼承開始時，繼承人之有無不明者，由親屬會議於一個月內選定遺產管理人，
    並將繼承開始及選定遺產管理人之事由，向法院報明。又第一千一百七十八條所
    定之期限屆滿，無繼承人承認繼承時，其遺產於清償債權，並交付遺贈物後，如
    有賸餘，歸屬國庫。又繼承人有無不明而不能依民法第一千一百七十七條選定遺
    產管理人時，得由利害關係人聲請法院選任之。民法第一千一百七十六條第六項
    、第一千一百七十七條、第一千一百八十五條及第一千一百七十八條第二項分別
    定有明文。
二、本件聲請人即相對人於原審法院聲請意旨略以：被繼承人陳銘村於民國（下同）
    九十二年七月二十八日死亡，其生前最後住所為台南縣六甲鄉○○村○○街五十
    五號，其生前以其所有坐落高雄市○○區○○段一小段二００一號土地及其地上
    第一六五五四建號之建物向相對人設定抵押借款，但尚未償清，業經相對人向臺
    灣高雄地方法院聲請強制執行，並以九十二年度執字第五二四八四號受理執行在
    案，因被繼承人陳銘村之法定繼承人皆已聲請拋棄繼承，無法依民法第一千一百
    七十七條選定遺產管理人，以致相對人之債權一直無法行使，為保障相對人之權
    益，相對人為利害關係人，爰依非訟事件法第七十八條第一項之規定，聲請裁定
    選定被繼承人陳銘村之遺產管理人等語。
三、原審法院裁定以：
  (一)、經查相對人主張之右揭事實，業據其提出戶籍謄本一件、原審法院九十三年一
      月三十日九十二南院慶民儒繼字第九三三號函為證，是相對人之主張堪信為真
      實。又查被繼承人陳銘村之繼承人均已聲明拋棄繼承權，又未準用民法第一千
      一百七十七條規定選定遺產管理人，而相對人為被繼承人陳銘村之債權人，故
      其以利害關係人身分聲請選任被繼承人陳銘村之遺產管理人，核與上開規定並
      無不合，應予准許。
  (二)、按公示催告期限屆滿，無繼承人承認繼承時，其遺產於清償債權，並交付遺贈
      物後，如有剩餘，歸屬國庫；又按非公用國有財產以財政部國有財產局為管理
      機關，民法第一千一百八十五條、國有財產法第十二條分別定有明文。查本件
      被繼承人陳銘村之繼承人皆已拋棄繼承權，且未準用民法第一千一百七十七條
      之規定選定遺產管理人，足徵渠等對被繼承人陳銘村遺產之處置已漠不關心；
      被繼承人陳銘村之遺產，倘無人承認繼承時，將於清償債權，交付遺贈物後，
      歸屬國庫，為使被繼承人陳銘村遺產之處置順利進行，爰選任財政部國有財產
      局臺灣南區辦事處（位於高雄市○○○路二五號十八樓）為被繼承人陳銘村之
      遺產管理人為適當云云。
四、抗告意旨略以：
  (一)、按司法院七十四年十月十五日台廳一字第○五七八六號函示第二項第三款：「
      嗣後各地方法院受理有關無人承認繼承遺產管理事件時，先順序繼承人均拋棄
      繼承，其次順序繼承人有無不明而應准用關於無人承認繼承之規定時，應先審
      核可否依民第一千一百七十七條規定選定遺產管理人。如無法選定遺產管理人
      者，因此類拋棄繼承事件，多屬遺債大於遺產，形同破產，儘量避免選任國有
      財產局為遺產管理人…」（證一）。又民法第一千一百八十五條規定：「第一
      千一百七十八條所定期限屆滿，無繼承人承認繼承時，其遺產於清償債權並交
      付遺贈物後，如有剩餘，歸屬國庫。」而本案極可能屬於遺債大於遺產，恐日
      後遺產無法歸屬國庫，且抗告人為一公務機關，依國有財產法規定綜理國產事
      務，執行事務預算為全國人民納稅所得，倘顯無遺產可歸國庫，即應避免選任
      抗告人為遺產管理人，乃司法院前揭函示精神所在，是原裁定之選任實有不當
      ；除此之外，現行法令並無已拋繼承之繼承人不得充任遺產管理人之規定，渠
      等已拋棄繼承之繼承人對被繼承人生前之債權債務關係、印鑑、重要證件、產
      權文件等應較清楚或仍保管中，就適任與否加以考量，除最近親屬外，實不作
      第二人想，故在被繼承人原有繼承人，但繼承人拋棄繼承，致繼承人有無不明
      之情形，選任遺產管理人時，宜儘就與被繼承人關係較親近，且有處理事務能
      力之成年人間選任之，始符公平及社會感情，不宜因繼承人之有無不明，而一
      概選任抗告人為遺產管理人。本件各該順位之繼承人固均拋棄繼承，惟就法律
      或事實均無礙其擔任遺產管理人之職，且應認有協助清理債務之道義責任，非
      不得就各順位繼承人中，選任較適當之人擔任遺產管理人；而抗告人僅係國有
      財產之管理機關，於被繼承人之遺債大於遺產之際，選任抗告人為遺產管理人
      ，則抗告人恐力有未逮，認應以被繼承人陳銘村之最近親屬為遺產管理人始稱
      允當。
  (二)、又抗告人係國庫之管理機關，倘被繼承人尚有剩餘遺產得以歸屬國庫，則選任
      抗告人為遺產管理人方為有實益。審就本案，既有遺債大於遺產之虞，若選任
      抗告人為遺產管理人，抗告人仍須盡善良管理人之責任為其管理遺產、處理債
      務問題，期間所將耗費之人力、時間實難以金錢衡量；且管理期間所須之花費
      亦由國庫代為墊付，而若落得其遺產不足以清償，不僅國庫利益受損，更有甚
      者，豈非造成浪費國家資源於特定人之不公現象。另財政部為執行遺產管理人
      職務，已訂頒有「代管無人承認繼承遺產作業要點」，其第三點規定「本要點
      之執行事項，除另有規定外，概由繼承時，被繼承人住所地之法院所在地之辦
      事處處理之。前項管轄法院與遺產所在分屬兩個以上辦事處管轄時，由前項管
      轄法院所在之辦事處辦理之」，所有財政部國有財產局所屬各地區辦事處、分
      處等處理遺產事件，皆有明確法令依據可循；被繼承人陳銘村生前最後住所為
      台南縣六甲鄉○○村○○街五十五號，抗告人有分支機構「財政部國有財產局
      臺灣南區辦事處台南分處」，可就近處理被繼承人陳銘村遺產管理事宜。
五、經查：
  (一)、被繼承人陳銘村於九十二年七月二十八日死亡，生前最後住所為台南縣六甲鄉
      ○○村○○街五十五號，有除戶謄本可稽，其生前以其所有坐落高雄市○○區
      ○○段一小段二００一號土地及其地上一六五五四建號之建物向相對人設定抵
      押借款，但尚未償清，業經相對人向臺灣高雄地方法院聲請強制執行，並以九
      十二年度執字第五二四八四號受理執行在案，此有抗告人於本院提出之土地及
      建物登記謄本可稽。因被繼承人陳銘村之法定繼承人皆已聲請拋棄繼承，以致
      是否另有無其他繼承人不明，又未準用民法第一千一百七十七條規定選定遺產
      管理人，而相對人為被繼承人之債權人，故其以利害關係人聲請選任被繼承人
      陳銘村之遺產管理人，自應准許。
  (二)、被繼承人陳銘村之遺產，於遺產管理人完成清償債權並交付遺贈物等清算程序
      後，依前揭說明，各順序之繼承人均拋棄繼承者，其剩餘財產歸屬國庫，而財
      政部國有財產局為國庫之綜理機關，為國有財產法第九條第二項所明定，其備
      有財產管理之專才，雖其經費支出屬國家資源，但保護無人繼承財產之債權人
      之權利，亦屬政府之義務。又被繼承人陳銘村生前之債權債務關係及有關產權
      證明文件，財政部國有財產局得依其他方式獲悉或取得，另有關之印鑑，財政
      部國有財產局亦得依舉證責任分配方式辨識其真偽，於其管理遺產上並無困難
      。是於遺產管理指定之實際運作，仍認選任國有財產局為遺產管理人較為妥適
      。抗告人主張應以被繼承人陳銘村之最近親屬為遺產管理人云云，要無可採。
  (三)、惟原審法院選任財政部國有財產局臺灣南區辦事處即抗告人為被繼承人陳銘村
      之遺產管理人，係以被繼承人陳銘村之不動產位於高雄市內，抗告人對之地理
      位置及地價等各方面資訊應均極為熟悉，且管理上亦較為便利，因而選任抗告
      人為陳銘村之遺產管理人。惟查被繼承人陳銘村生前最後住所為台南縣六甲鄉
      ○○村○○街五十五號，就區域與其他行政上程序之便利性考量，宜由財政部
      國有財產局臺灣南區辦事處台南分處擔任遺產管理人為佳，此有財政部為執行
      遺產管理人職務，所定頒「代管無人承認繼承遺產作業要點」，其第三點規定
      「本要點之執行事項，除另有規定外，概由繼承時，被繼承人住所地之法院所
      在地之辦事處處理之。前項管轄法院與遺產所在分屬兩個以上辦事處管轄時，
      由前項管轄法院所在之辦事處辦理之；但不動產之管理、變賣或涉訟事項，得
      委任該遺產所在之辦事處代理之…」等語可稽，是所有財政部國有財產局所屬
      各地區辦事處、分處等處理遺產事件，皆有明確法令依據可循，財政部國有財
      產局有分支機構「財政部國有財產局臺灣南區辦事處臺南分處」，可就近處理
      被繼承人陳銘村遺產管理事宜，由該台南分處執行遺產管理人職務，俾符合經
      濟原則並符法制。
  (四)、又相對人為被繼承人陳銘村之債權人，如兼任被繼承人之遺產管理人，恐有利
      害衝突之虞，而不利於被繼承人陳銘村之其他債權人，亦不宜選任其為遺產管
      理人。
  (五)、綜上所述，原法院未詳予審查，即指定抗告人為被繼承人陳銘村之遺產管理人
      ，自有未合，抗告意旨以財政部國有財產局為國庫之綜理機關，備有財產管理
      之專才，惟就區域與其他行政上程序之便利性考量，求為選任財政部國有財產
      局臺灣南區辦事處台南分處擔任遺產管理人等語，指摘原裁定不當，求為廢棄
      非無理由。爰廢棄原裁定，並由本院自行裁定選任財政部國有財產局臺灣南區
      辦事處台南分處擔任被繼承人陳銘村之遺產管理人。
六、據上論結，本件抗告為有理由，爰依非訟事件法第八條第二項，第二十八條，民
    事訴訟法第四百九十二條、第九十五條、第七十八條，裁定如主文。
中　　　華　　　民　　　國　　九十三　　年　　　四　　　月　　三  十　　日
                                    臺灣高等法院臺南分院民事第四庭
~B1審判長法官　林　　金　　村
~B2　　　法官　袁　　靜　　文
~B3　　　法官　胡　　景　　彬
右為正本係照原本作成。
抗告人及相對人不得再抗告。
國有財產局台灣南區辦事處臺南分處如不服本裁定，僅得於收受本裁定正本送達後十
日內以違背法令為理由，向本院提出再抗告狀（須附繕本一份及繳納再抗告裁判費新
台幣四十五元），而後始可再抗告於最高法院。
中　　　華　　　民　　　國　　九十三　　年　　　五　　　月　　　三　　　日
~B法院書記官　邱　　春　　榮
